---
title: ""
author: ""
date: ""
output: html_document
---

```{r setup, include=FALSE}
knitr::opts_chunk$set(echo = TRUE)
```

## **Universidad de Costa Rica, Facultad de Ciencias Económicas** 
## **Escuela de Estadística - Curso: XS3310- Teoría Estadística** 
## **Prof. Shu Wei Chou-Chen**
# **Quiz # 5**

**Instrucciones y recomendaciones para la entrega**: 

a. **Fecha de entrega:** antes de las 11:00am del día 5 de julio.

b. En la respuesta de cada uno de los siguientes ejercicios deben aparecer todos los procedimientos necesarios para la obtención del resultado. Debe justificar todos sus pasos claramente. En cada caso debe aparecer el planteo, desarrollo y la respuesta correspondiente. Se permite como **máximo 4 integrantes en cada grupo** de entrega. 

c. Recuerde que ustedes están entregando un reporte con un mensaje, asegúrense de dejar claro ese mensaje y responder la pregunta de su objetivo utilizando tablas y/o gráficos según vea necesario.

d. Pueden adjuntar el código que utilizó como anexo (este paso es recomendado, para asegurar reproducibilidad y transparencia). 

e. El **formato recomendado** para la elaboración es .Rmd o .qmd, pero se acepta cualquier otro formato de elaboración (puede ser a mano) siempre y cuando el resultado (entregable) sea un solo archivo .pdf y este sea LEGIBLE. Además, si su respuesta no es clara y no hay evidencia de cómo lo hizo (no incluye todos los pasos para llegar a su respuesta o no es comprensible), no podemos darle puntos parciales. Los nombres de los integrantes del grupo deben venir AL INICIO del quiz en el archivo de entrega.


# Parte I.Comparación de intervalos de confianza (IC) utilizando diferentes técnicas. 

Sea $X$ una variable aleatoria con población con distribución exponencial de parámetro $\theta$, que describe la vida útil de los bombillos de $60$ watts, es decir, su función de densidad es:


$$
f(x)=\left\lbrace 
\begin{aligned}
\frac{1}{\theta} e^{-\frac{1}{\theta} x}, & & x\geq 0 \\
0, & &  x<0.
\end{aligned}
\right. 
$$

Queremos encontrar el intervalo de confianza del $90\%$ para el parámetro $\theta$, utilizando tres métodos: 

* 1. la definición de pivote (intervalo de confianza exacto)

* 2. Método asintótico (aproximación normal)

* 3. el IC bootstrap. 

En adelante utilizaremos los siguientes términos:

* $B$ = número de muestras de bootstrap

* $S$ = número de simulaciones.

* $n$ = tamaño de la muestra original.

Este ejercicio consiste en llevar a cabo un pequeño estudio de simulación para comparar la cobertura del intervalo de confianza calculado utilizando el pivote con respecto a la cobertura de cualquier opción de bootstrap, a la luz del problema de la vida útil de los bombillos, arriba descrito.

# Estudio de simulación

Debemos generar muestras de la distribución que estamos asumiendo como cierta, con un valor paramétrico fijado de antemano (para poder calcular coberturas). Entonces, en este caso, vamos a generar $S=1000$ muestras aleatorias de $n=15$ observaciones cada una, de una distribución exponencial con parámetro $\theta=900$. 

```{r}
set.seed(16)
gen_fun <- function(nrep = 15, theta = 900) {
  X <- rexp(nrep, rate = 1/theta)
  return(X)
}
data <- replicate(n = 1000,gen_fun(), simplify = FALSE )
```

Ahora que tenemos una lista con $S=1000$ conjuntos de datos distintos (todos de la misma distribución y cada uno con $n=15$), vamos a calcular los dos tipos de intervalos con cada uno de ellos.

## Intervalo usando pivote $U = \frac{\sum_{i=1}^{n} X}{\theta}$:

```{r}
CI_pivote <- function(X){
  n <- length(X)
  IC1 <- c(0.9,
          sum(X)/qgamma(0.95,n,1), 
          sum(X)/qgamma(0.05,n,1))
  return(IC1)
}
```

## Intervalo usando aproximación normal:

```{r}
CI_aprox <- function(X){
  n <- length(X)
  IC1 <- c(0.9,
           mean(X)+qnorm(0.05)*sd(X)/sqrt(n), 
          sum(X)+qnorm(0.95)*sd(X)/sqrt(n))
  return(IC1)
}
```

## Intervalo IC bootstrap del CRAN

De esta referencia: https://www.statmethods.net/advstats/bootstrapping.html podemos encontrar que una función del CRAN para encontrar IC usando boostrap es boot.ci. Para utilizarla, necesitamos generar un objeto bootstrap para la estimación puntual. Aquí, hay 5 tipos de intervalos: c("norm","basic", "stud", "perc", "bca"). En este proyecto solo vamos a usar "basic", "bca" y "perc", es decir, vamos a ignorar "norm" y "stud" por ahora.

```{r}
library(boot)
CI_boot <- function(dat, type){
mean_func <- function(data, indices){
  a<-mean(data[indices], na.rm=TRUE)
  return(a)}
results <- boot(data=dat, statistic=mean_func,R=1000)
return(boot.ci(results, type=type)[[4]][-c(2,3)])}
```

## Utilice la función que utiliza el pivote y al menos 1 tipo de boostrap para calcular los intervalos, y a la vez calcular su cobertura:


```{r warning=FALSE}
library(purrr) 

cal_fun <- function(dat) {
  CI1<-CI_pivote(dat)
  CI2<-CI_aprox(dat)
  CI3<-CI_boot(dat,"bca")
  CI4<-CI_boot(dat,"basic")
  CI5<-CI_boot(dat,"perc")
  return(c(findInterval(vec=CI1[-1],x=900)==1,
           findInterval(vec=CI2[-1],x=900)==1,
           findInterval(vec=CI3[-1],x=900)==1,
           findInterval(vec=CI4[-1],x=900)==1,
           findInterval(vec=CI5[-1],x=900)==1))
}

results <- map(data, cal_fun)
```

## Cobertura de cada uno de los intervalos:

La cobertura se refiere al porcentaje de intervalos que incluyen al verdadero parámetro.

```{r}
apply(do.call(rbind,results),2,sum)/1000
```

**Los ejercicios de la parte II consiste en:**

1. Redacte de manera clara y concisa el objetivo del estudio de Monte Carlo (simulación), demostrando matemáticamente de dónde salió la fórmula del IC usando el pivote recomendado, y mecionando cuál(es) intervalos de confianza de bootstrap está utilizando, aunque estos últimos no necesitan una explicación. (3 pts)

2. Presente los resultados de la simulación tal como está planteada en una tabla resumida, incluyendo medidas de variabilidad para cada estimación que esté haciendo. (1 punto). **NOTA:** Note que cada una de las $S=1000$ repeticiones consiste en un ensayo de Bernoulli en donde el éxito es que contenga al parámetro de interés y el fracaso es que no lo contenga. Entonces, para cada método el interés es estimar la probabilidad del éxito $p$ basado en una "muestra" de tamaño $S=1000$. (3 pts)

3. Compare la cobertura del IC obtenido con los cinco métodos. ¿Difieren los resultados del $90\%$ con el que se trabajó? ¿Cuál cobertura esperaba Ud para la opción construida con el pivote y por qué? En este caso estamos trabajando con una semilla de 16 (`set.seed(16)`), intente con varias semillas y note si el resultado de cobertura cambia.  (3 pts)

4. Describa brevemente cómo diseñaría una simulación que elabore de una manera más completa y con más evidencia su respuesta anterior (no hace falta llevarla a cabo, solo tiene que describir cómo la haría).  (1 pts)



